【裁判字號】    97,訴,1017
【裁判日期】    971128
【裁判案由】    偽造文書等
【裁判全文】
臺灣臺北地方法院刑事判決              97年度訴字第1017號
公  訴  人  臺灣臺北地方法院檢察署檢察官
被      告  乙○○
上列被告因偽造文書等案件，經檢察官提起公訴（97年度偵緝字
第434 號、第435 號、第436 號、97年度偵字第3730號），嗣被
告於本院審理程序進行中就被訴事實為有罪之陳述，經合議庭裁
定改行簡式審判程序，本院判決如下：
    主  文
乙○○幫助意圖為自己不法之所有，以詐術使人將本人之物交付
，處有期徒刑參月，如易科罰金，以新臺幣壹仟元折算壹日；又
行使偽造私文書，足以損害於他人，處有期徒刑參月，如易科罰
金，以新臺幣壹仟元折算壹日，如附表所示偽造之署押共陸枚均
沒收；又意圖為自己不法之所有，以詐術得財產上不法之利益，
處有期徒刑參月，如易科罰金，以新壹幣壹仟元折算壹日。應執
行有期徒刑陸月，如易科罰金，以新臺幣壹仟元折算壹日，如附
表所示偽造之署押共陸枚均沒收。
    事  實
一、乙○○明知金融機構存摺帳戶為個人信用之表徵，任何人均
    可自行到金融機構申請開立存款帳戶，並無特別之窒礙，並
    可預見將自己所有之存摺及提款卡等金融帳戶資料提供他人
    時，有供不法詐騙集團利用而幫助他人為財產犯罪之虞，在
    不違背其本意下，竟基於幫助他人實施詐欺取財之未必故意
    ，於民國96年8 月22日至安泰商業銀行松山分行（下稱安泰
    銀行，址設台北市○○路545 號）開立帳號00000000000000
    號金融帳戶後，於當日在台北市○○路附近，以新台幣（下
    同）5000元之代價，將該帳戶之存摺、提款卡及密碼等帳戶
    資料販售予不詳姓名、年籍之成年詐騙集團成員使用。該詐
    騙集團成員因而分別基於意圖為自己不法之所有，於同年8
    月24日上午9 時許，以電話向丙○○佯稱其身分證遭冒用，
    須將其個人帳戶款項匯至保管帳戶云云，丙○○因而陷於錯
    誤，遂於同日至國泰世華商業銀行古亭分行匯款7 萬元至乙○○前揭銀行帳戶；又於同年8 月24日上午10時許，以電話
    向曹增祿、丁○○父子佯稱渠因涉嫌與詐欺集團掛勾，又傳
    喚未到，須將其個人帳戶款項匯至集保帳戶云云，致兩人信
    以為真，遂於同日由丁○○以曹增祿名義至台北大直郵局匯
    款30萬元至乙○○前揭銀行帳戶，旋即遭悉數提領一空。
二、乙○○於96年5 月21日前約一星期之某日，在臺北市○○○
    路市政府捷運站附近，拾獲戊○○所遺失之身分證及健保卡
    後（所涉侵占遺失物罪部分未據起訴），基於意圖為自己不
    法之所有及行使偽造私文書之犯意，未得戊○○之同意或授
    權，於同年5 月21日，持上開證件前往位於臺北市○○區○○路541 巷24號之飛川電信資訊社（即飛川通信行），佯稱
    已獲戊○○本人之授權，而申辦遠傳電信股份有限公司（下
    稱遠傳公司）行動電話門號0000000000號、臺灣大哥大股份
    有限公司（下稱臺灣大哥大公司）行動電話門號0000000000
    號，並在如附表所示行動電話服務申請書之申請人欄及立同
    意書人欄內、附表所示行動電話門號申請代辦授權書之立書
    人欄內，接續分別偽簽「戊○○」之署押共6 枚，而偽造上
    開申請書及授權書之私文書後，向該通信行之店員甲○○申
    請而行使之，使甲○○陷於錯誤，誤認係戊○○本人申辦門
    號，而代理遠傳公司及臺灣大哥大公司核發前揭門號SIM 卡
    2 張予乙○○，均足以生損害於遠傳公司、臺灣大哥大公司
    及戊○○本人。乙○○並基於意圖得財產上不法利益之犯意
    ，自申請之日起至同年9 月止接續使用上開門號撥打電話，
    致使遠傳公司及臺灣大哥大公司均陷於錯誤而提供乙○○行
    動電話通信服務，因而詐得電信費用33,220元（遠傳公司）
    、10,027 元（臺灣大哥大公司）之不法利益。
三、案經丙○○、丁○○、戊○○分別訴由臺北市政府警察局松
    山分局、信義分局、臺北縣政府警察局中和分局，及電信警
    察隊第一中隊報請臺灣臺北地方法院檢察署，暨臺東縣警察
    局臺東分局報請臺灣臺東地方法院檢察署呈請臺灣高等法院
    檢察署檢察長令轉臺灣臺北地方法院檢察署檢察官偵查起訴
    。
    理  由
一、本件被告乙○○所犯之偽造文書、詐欺等罪，其法定刑非死
    刑、無期徒刑或最輕本刑有期徒刑3 年以上之罪，亦非高等
    法院管轄第一審案件，被告於審理中就被訴事實為有罪之陳
    述，經告知被告簡式審判程序要旨，依刑事訴訟法第273 條
    之2 規定，本件證據調查不受同法第159 條第1 項、第161
    條之2 、第161 條之3 、第163 條之1 及第164 條至第170
    條規定之限制，合先敘明。
二、前揭犯罪事實一部分，業據被告於本院審理時坦承不諱（見
    本院卷97年11月13日審判筆錄），核與告訴人丁○○於警詢
    時之指述、證人即告訴人丙○○於警詢及偵查中指述之情節
    相符，並有安泰銀行96年9 月7 日（96）安松山字第096700
    0006號函附之申請人開戶資料、印鑑卡、客戶提存紀錄單、
    國泰世華商業銀行匯出匯款回條、郵政跨行匯款申請書各1
    份及臺灣臺中地方法院檢察署強制性資產凍結執行書、刑事
    傳票各1 紙附卷可稽。按一般民眾向金融機構開設帳戶，並
    無任何法令限制，若係用於存款、提款之正當用途，大可光
    明正大自行申請，無須使用他人之帳戶，而帳戶僅係用以從
    事存款、提款等用途，並現經媒體廣為報導，政府機關及各
    地金融機構亦多次呼籲民眾應謹慎控管己有帳戶，且勿提供
    個人帳戶，以免淪為詐騙者之幫助工具，是依社會一般人之
    智識及社會生活經驗，倘有人蒐集他人帳戶做不明使用，極
    易判斷係該隱身幕後之使用人意圖以使用他人帳戶，以供非
    法犯罪之用，自可產生該收受帳戶者將用於不法犯罪之合理
    懷疑。衡諸被告為成年人，應具有一定之社會經歷，自當可
    預見將上開帳戶之存摺、提款卡及密碼以5000元代價，交付
    蒐集帳戶之人後，該人可能自己或提供他人用來從事詐欺犯
    罪，作為詐欺取財之人頭帳戶，以收取被害人匯入之款項。
    搬被告雖無他人使用其帳戶必持以詐騙之確信，但其將帳戶
    存摺、提款卡及密碼交付蒐集帳戶之人使用，顯具有縱有人
    以其金融帳戶實施詐欺犯罪，亦不違背其本意之幫助意思，
    堪認被告有幫助他人實施詐欺取財犯行之不確定故意甚明。
    準此，足認被告之任意性自白與事實相符。本件事證明確，
    被告此部分犯行堪以認定。
三、前揭犯罪事實二部分，亦據被告於本院審理時坦承不諱（見
    本院卷97年11月13日審判筆錄），核與證人即告訴人戊○○
    於偵審中證述其身分證及健保卡遺失後遭到冒用申辦行動電
    話、證人即飛川通信行店員甲○○於偵審中證述確係被告以
    戊○○之雙證件申辦上開行動電話之情節相符，復有如附表
    所示之申請書及代辦授權書、行動電話門號0000000000號於
    96年6 月至同年9 月之電信費帳單及臺灣大哥大公司96年7
    月31日電話帳款（門號0000000000號）逾期通知函影本各1
    份附卷可佐，堪認被告此部分之任意性自白與事實相符。綜
    上所述，本件事證明確，被告上開詐欺及偽造文書之犯行均
    堪以認定，應依法論科。
四、論罪科刑部分：
（一）按刑法上之幫助犯，係對於犯罪與正犯有共同之認識，而
      以幫助之意思，對於正犯資以助力，而未參與實施犯罪之
      行為者而言（最高法院88年度臺上字第1270號判決參照）
      。查被告基於幫助詐欺取財之未必故意，提供其前開帳戶
      之存摺、金融卡及密碼予真實姓名年籍不詳之詐騙集團成
      員使用，供該集團成員得向告訴人丙○○、丁○○等人騙
      取財物後，利用該帳戶作為匯款之工具，而遂行詐欺取財
      之犯行，並無證據足認被告有參與詐欺構成要件之行為，
      則被告顯係參與詐欺取財構成要件以外之行為，而對於該
      行詐騙之人遂行詐欺取財犯行資以助力，故核其如犯罪事
      實一之所為，係犯刑法第30條第1 項、第339 條第1 項之
      幫助詐欺取財罪。又被告以一個幫助行為提供上開帳戶予
      他人使用，以幫助該人所屬詐欺集團分別詐騙不同之被害
      人，乃一行為觸犯數相同之罪名，為想像競合犯，應依刑
      法第55條規定從一重之幫助詐欺罪處斷。另被告所為係幫
      助犯，爰依刑法第30條第2 項之規定，按正犯之刑減輕之
      。
（二）按行動電話門號之用戶識別卡（SIM 卡），具有通訊使用
      之價值，電信公司亦常舉行特殊門號之公開標售，且在一
      定條件下具有可轉讓性，具有一定之財產價值。依電信公
      司一般定型化契約之約定，雖行動電話門號SIM 卡之所有
      權屬於公司本身，然仍得因私下之出售、轉讓行為而造成
      事實上所有權之移轉，得以刑法中詐欺取財罪之「物」論
      之。核被告於犯罪事實二所示之行為，係犯刑法第216 條
      、第210 條之行使偽造私文書罪、同法第339 條第1 項之
      詐欺取財罪（SIM 卡部分）及同條第2 項之詐欺得利罪（
      獲取免付電信費用之不法利益部分）。被告在如附表所示
      申請書上之申請人欄、立同意書人欄及代辦授權書之立書
      人欄內，接續偽造「戊○○」之簽名共6 枚，假冒他人名
      義偽造行動電話申請書等私文書，均係基於一個偽造私文
      書之犯意決定，以達成其同一犯罪之各個舉動，均屬當次
      偽造私文書行為之接續行為，而應僅論以一偽造私文書罪
      ；又偽造私文書後復持以行使，其偽造私文書之低度行為
      為行使之高度行為所吸收，均不另論罪。又被告向遠傳公
      司及台灣大哥大公司行使偽造私文書，致使該等公司陷於
      錯誤而交付上開門號之SIM 卡，係以一行為而觸犯數罪名
      ，為想像競合犯，應依刑法第55條規定，從一重之行使偽
      造私文書罪處斷。公訴意旨就被告所犯詐領行動電話門號
      SIM 卡部分，雖未論及，然上開部分與公訴人起訴之行使
      偽造私文書罪部分有想像競合犯之裁判上一罪關係，為起
      訴效力所及，本院自得一併審究。再者，被告所犯前揭幫
      助詐欺取財罪、行使偽造私文書罪、詐欺得利罪間，犯意
      各別，行為互異，自應予分論併罰。
（三）爰審酌被告貪圖私利，竟提供其個人帳戶供他人犯罪使用
      ，非但增加被害人尋求救濟及治安機關查緝犯罪之困難，
      亦使不法詐欺犯得以順利掩飾其詐欺所得之財物，危害被
      害人財產安全及社會治安，又其持告訴人戊○○遺失之證
      件，冒用名義申辦行動電話使用，並且撥打電話後欠費未
      繳，獲取不法電信費利益，損害戊○○之權益，並造成戊○○日後申辦行動電話門號之不便，行為均屬非是，然念
      及被告於警詢及偵訊中均矢口否認犯行，嗣終能於本院審
      理中坦承認錯，及犯罪之動機、手段、所生危害、生活狀
      況、年紀尚輕等一切情狀，分別量處如主文所示之刑，並
      均諭知易科罰金之折算標準及定其應執行之刑，以示儆懲
      。又被告以以戊○○名義申請如附表所示行動電話之申請
      書2 紙、遠傳公司行動電話門號申請代辦授權書1 紙，業
      向飛川通信行店員行使而不復為被告所有，然如附表所示
      偽造「戊○○」之簽名共6 枚，均係偽造之署押，不問屬
      於被告與否，應依刑法第219 條之規定，均予宣告沒收。
據上論斷，應依刑事訴訟法第273 條之1 第1 項、第299 條第1
項前段，刑法第30條第1 項、第2 項、第216 條、第210 條、第
219 條、第339 條第1 項、第2 項、第55條、第41條第1 項前段
、第2 項、第51條第5 款，刑法施行法第1 條之1 第1 項、第2
項前段，判決如主文。
本案經檢察官呂俊儒到庭執行職務。
中    華    民    國    97    年    11    月    28    日
                  刑事第十六庭  法  官  吳俊龍
上正本證明與原本無異。
如不服本判決應於收受送達後10日內向本院提出上訴書狀，並應
敘述具體理由；其未敘述上訴理由者，應於上訴期間屆滿後20日
內向本院補提理由書（均須按他造當事人之人數附繕本）「切勿
逕送上級法院」。告訴人或被害人如對於本判決不服者，應具備
理由請求檢察官上訴，其上訴期間之計算係以檢察官收受判決正
本之日期為準。
                                書記官  劉俊源
中    華    民    國    97    年    11    月    28    日
附錄本案論罪科刑法條條文：
中華民國刑法第210 條（偽造變造私文書罪）
偽造、變造私文書，足以生損害於公眾或他人者，處5 年以下有
期徒刑。
中華民國刑法第216條（行使偽造變造或登載不實之文書罪）
行使第210條至第215條之文書者，依偽造、變造文書或登載不實
事項或使登載不實事項之規定處斷。
中華民國刑法第339條（普通詐欺罪）
意圖為自己或第三人不法之所有，以詐術使人將本人或第三人之
物交付者，處5年以下有期徒刑、拘役或科或併科1千元以下罰金
。
以前項方法得財產上不法之利益或使第三人得之者，亦同。
前二項之未遂犯罰之。
附表：
┌──┬──────┬─────────┬────┬──────────┬─────────┐
│編號│時間        │文    書          │被害人  │SIM卡門號 (未及領卡)│偽造之署押共6枚   │
├──┼──────┼─────────┼────┼──────────┼─────────┤
│1   │96年5 月21日│遠傳公司行動電話/ │戊○○  │0000000000          │申請者簽名欄內「廖│
│    │            │第三代行動電話服務│        │                    │婉琳」之簽名2 枚、│
│    │            │申請書、遠傳公司行│        │                    │立書人甲方欄內「廖│
│    │            │動電話門號申請代辦│        │                    │婉琳」之簽名1 枚。│
│    │            │授權書（97年度偵字│        │                    │                  │
│    │            │第3730號卷第22頁、│        │                    │                  │
│    │            │第24頁）          │        │                    │                  │
├──┼──────┼─────────┼────┼──────────┼─────────┤
│2   │96年5月21日 │臺灣大哥大公司行動│戊○○  │0000000000          │申請人簽章欄內「廖│
│    │            │通信網路業務服務申│        │                    │婉琳」之簽名1 枚、│
│    │            │請書（96年度偵字第│        │                    │立同意書人欄內「廖│
│    │            │23636 號卷之臺東縣│        │                    │婉琳」之簽名2 枚。│
│    │            │警察局臺東分局刑案│        │                    │                  │
│    │            │偵查卷宗）        │        │                    │                  │
└──┴──────┴─────────┴────┴──────────┴─────────┘


司法院資訊處製作；財團法人民間司法改革基金會備份。
